臺灣彰化地方法院交通法庭裁定　　　　 95年度交聲字第635號
原處分機關　　交通部公路總局臺中區監理所彰化監理站
異　議　人　　乙○○
即受處分人
上列受處分人因違反道路交通管理處罰條例案件，對於交通部公
路總局臺中區監理所中華民國九十五年七月三日所為之處分（原
處分案號：彰監四第裁六四—ＩＡ0000000號裁決書）聲
明異議，本院裁定如下：
      主    文
原處分撤銷。
乙○○汽車駕駛人，駕駛汽車有不遵守道路交通標線之指示，處
罰鍰新臺幣玖佰元。
      理    由
一、原處分意旨略以：彰化縣警察局交通警察隊於民國九十五年
    五月一日以彰警交字第ＩＡ0000000號違規通知單，
    逕行舉發車主乙○○所有之一六五○—ＬＧ號自用小貨車，
    於九十五年四月七日十時五十八分許，在台十七線與福正路
    口處有「不遵守道路交通標線之指示」之違規事實，爰依道
    路交通管理處罰條例第六十條第二項第三款及第六十三條第
    一項第一款規定裁處異議人罰鍰新臺幣（下同）一千二百元
    整，並記違規點數一點。
二、聲明異議意旨略以：本人因申請離婚而未居住在戶籍地址，
    公婆與先生拒絕代收罰款單，且未告知本人有罰款單之事，
    導致延誤繳納罰鍰云云。
三、按違反道路交通管理事件行為人，未依規定自動繳納罰鍰，
    或未依規定到案聽候裁決，處罰機關應於舉發違反道路交通
    管理事件通知單送達二個月內依基準表逕行裁決之，違反道
    路交通管理事件統一裁罰基準及處理細則第四十四條第一項
    雖定有明文；惟該條項規定係以行為人經合法收受違反道路
    交通管理事件通知單後，無正當理由未依規定自動繳納罰款
    或未依規定到案聽候裁決，方有適用。易言之，如該通知單
    根本未合法送達予行為人，即難認行為人有故意不依規定自
    動繳納罰鍰、或不依規定到案聽候裁決，而可任由處分機關
    依前揭規定對行為人逕行裁決。
四、次按處理違反道路交通管理事件，有關文書送達之程序，依
    行政程序法之規定，此觀道路交通管理事件統一裁罰基準及
    處理細則第五條定有明文。又行政程序法關於文書送達之程
    序有下列規定：「送達，於應受送達人之住居所、事務所或
    營業所為之；於應送達之處所不獲會晤應受送達人時，得將
    文書付與有辨別事理能力之同居人」、「送達，不能依前二
    條規定為之者，得將文書寄存送達地之地方自治或警察機關
    ，並作送達通知書兩份，一份黏貼於應受送達人住居所、事
    務所、營業所或其就業處所門首，另一份交由鄰居轉交或置
    於該送達處所信箱或其他適當位置，以為送達。前項情形，
    由郵政機關為送達者，得將文書寄存於送達地之郵政機關。
    寄存機關自收受寄存文書之日起，應保存三個月」、「送達
    由行政機關自行或交由郵政機關送達」、「文書由行政機關
    自行送達者，以承辦人員或辦理送達事務人員為送達人；其
    交郵政機關送達者，以郵務人員為送達人」，此觀行政程序
    法第七十二條第一項前段、第七十三條第一項、第七十四條
    、第六十八條第一、四項分別訂有明文。
五、（一）另按行政罰法第五條規定：「行為後法律或自治條例
          有變更者，適用行政機關最初裁處時之法律或自治條
          例。但裁處前之法律或自治條例有利於受處罰者，適
          用最有利於受處罰者之規定」，此即所謂「從新從輕
          」原則，準此，行政機關於行為人違反行政法裁處時
          ，適用裁處時之法律，但裁處前之法律有利於行為人
          者，適用最有利於行為人之法律。而道路交通管理處
          罰條例所定罰鍰、吊扣證照、記點之裁罰，本屬行政
          罰之性質（參照上開行政罰法第一條、第二條亦將罰
          鍰、吊扣證照、記點之處分均定為行政罰），是於交
          通聲明異議案件，倘違規行為後，相關行政罰的法規
          已有修正，當亦有「從新從輕」原則之適用。
    （二）緣異議人違規行為後，於九十四年十二月二十八日修
          正公布之道路交通管理處罰條例第五十三、六十五條
          ，已經行政院於九十五年六月二十三日以院臺交字第
          ○九五○○八七六八五號令發布應自九十五年七月一
          日施行，是異議人行為後法律既有修正，自應依行政
          罰法第五條所揭示之「從新從輕原則」為新、舊法之
          比較，茲比較如下：
        1.依該條例修正前第六十條第二項第三款規定：「汽車
          駕駛人，駕駛汽車有不遵守道路交通標誌、標線、號
          誌之指示者，處新臺幣九百元以上一千八百元以下罰
          鍰」，修正後同條第二項第三款維持原條文，新、舊
          法所處罰之罰鍰數額相同，並無有利、不利之分。
        2.再依修正前第六十三條第一項第一款規定：「汽車駕
          駛人有違反第六十條第二項第一款至第三款情形之一
          者，各記違規點數一點」，而修正後第六十三條第一
          項第一款則規定：「汽車駕駛人有違反第六十條第二
          項第一款、第二款情形之一者，各記違規點數一點」
          。可知依修正前第六十三條第一項第一款之規定，受
          處分人有違反第六十條第二項第三款者，除依原條款
          處罰鍰外，併予記違規點數一點，而依修正後第六十
          三條第一項第一款之規定，受處分人有違反第六十條
          第二項第三款者，無併予記違規點數一點之規定。故
          依修正後第六十三條第一項第一款之規定，較有利於
          受處分人。
六、經查：
  （一）受處分人自九十三年二月二日起至九十六年一月八日止
        之戶籍地址，均位於「彰化縣和美鎮○○里○○路六十
        一巷八十九號」，而自九十六年一月八日止，受處分人
        登記之戶籍地址方變更為「彰化縣福興鄉○○村○○街
        二九二號」，業經本院以戶役政電子閘門作業系統查詢
        甚明，此有受處分人個人基本資料查詢結果二紙附卷可
        證。準此，受處分人戶籍地址既在彰化縣和美鎮○○里
        ○○路六十一巷八十九號，上開舉發違規通知單寄發至
        上址以為送達，依前揭文書送達之規定，此送達應為合
        法，故生送達之效力。
  （二）按平等原則，係要求一切國家行為（行政、立法、司法
        ）必須做到等則等之，不等者依其不同處作差別待遇；
        平等原則並不禁止差別待遇，立法者基於憲法之價值體
        系與立法目的，自得斟酌規範事務性質之差異而為合理
        之區別對待，此大法官會議解釋第四八五號對此闡釋在
        案。查本件編號ＩＡ0000000號舉發通知單所記
        載之違規事實係「不遵守道路交通標線之指示」，依據
        「違反道路交通管理事件統一裁罰標準及處理細則」所
        附「裁罰基準表」，上述違規情事經舉發通知後，如在
        指定期限內到案，裁處最低額新台幣（下同）九百元，
        如逾越應到案日期三十日內，則裁處一千二百元。此項
        裁罰標準係依道路交通管理處罰條例第九十二條第三項
        所授權訂定，是凡行為人逾越繳納期限或經逕行裁決處
        罰者，處罰機關即一律依基準表規定之金額處以罰鍰，
        目的在於促使行為人自動繳款，避免將來強制執行困擾
        ，及節省行政成本，且寓有避免各行政機關於相同事件
        恣意為不同裁罰之功能，而屬合憲規定，業經大法官以
        釋字第五一一號解釋闡述在案。惟裁罰基準表仍不應被
        理解為唯一或絕對的判斷依據，而必須留給實際決定機
        關在面對「非典型」案件時，得以衡量原先裁罰基準未
        納入考量但與立法目的及個案正義實現有關之情事，使
        主管機關審酌個案具體情狀為符合立法目的之決定，以
        避免「不同事件而為相同處理」，而違背平等原則。
  （三）本件異議人辯稱因申請離婚而未居住在戶籍地址，公婆
        與先生拒絕代收罰款單，且未告知本人有罰款單之事，
        導致延誤繳納罰鍰云云，而異議人之前夫甲○○於本院
        訊問時證稱：「（問：異議人是否如同她剛剛所述，沒
        有住在厚北路？）是，異議人沒有住在厚北路已經有二
        年了」、「（問：這二年當中她的交通罰單，你有沒有
        拿給異議人？）因為我們正在打官司，所以不方便拿給
        異議人」，故異議人所為辯稱，應可採信。惟此種情形
        下，異議人主觀上並未明顯表現反對受罰之意思，可責
        程度較低，與一般以正常方式送達而逾期未繳罰款之情
        節顯然有異，不應認為與前揭裁罰標準表所規定之逾期
        情形相同，而為相同之處罰。原處分機關未慮及此，逕
        以最高額裁罰，即有未洽，此部分應予撤銷。異議人對
        於舉發內容既無爭執，其違規事實應堪認定，爰依前述
        裁罰基準表所定限期內繳納之金額，就異議人所有一六
        五○—ＬＧ號自用小貨車，於九十五年四月七日十時五
        十八分許，在台十七線與福正路口處「不遵守道路交通
        標線之指示」違規事實，諭知九百元罰鍰。
據上論斷，應依道路交通案件處理辦法第二十條前段，裁定如主
文。
中　　華　　民　　國　　96　　年　　1 　　月　　12　　日
                        交通法庭      法  官    吳俊螢
以上正本證明與原本無異。
如不服本裁定，應於裁定送達後五日內向本院提出抗告狀 (須附
繕本 )。
中　　華　　民　　國　　96　　年　　1 　　月　　12　　日
                                      書記官    施嘉玫
